臺灣高雄地方法院刑事判決　　　　　　　 100年度自字第12號
自　訴　人　李翠華
自訴代理人　程高雄律師
被　　　告　杜慧真
上列被告因誣告案件，經自訴人提起自訴，本院判決如下：
    主  文
杜慧真無罪。
    理  由
一、按被告以外之人於審判外之陳述，雖不符刑事訴訟法第159
    條之1 至第159 條之4 之規定，而經當事人於審判程序同意
    作為證據，法院審酌該言詞陳述或書面陳述作成時之情況，
    認為適當者，亦得為證據，刑事訴訟法第159 條之5 第1 項
    定有明文。本件所援引之以下各項證據（詳後述），其中屬
    於傳聞證據部分，因自訴人、自訴代理人及被告杜慧真均表
    示同意作為證據使用（見本院自字卷第15頁背面第22行至第
    26行），本院審酌該等證據作成時之狀況，並無違法取證之
    情事，且無不宜作為證據之情形，依前開說明，爰認均有證
    據能力，合先敘明。
二、自訴意旨略以：被告杜慧真係位於高雄市○○區○○街183
    號「美崙銀樓」之負責人，民國99年8 月21日15時49分許，
    自訴人李翠華因兒子將於99年10月10日舉行婚禮，欲購買金
    元寶飾品，故前往美崙銀樓挑選，未料竟遭被告誣指竊取銀
    樓內擺放在托盤內之5 錢重金元寶【當時市價約新台幣（下
    同）26,000元】，並向高雄市政府警察局鹽埕分局報案，意
    圖使自訴人受刑事處分，以不實之事項指訴自訴人竊盜，幸
    經臺灣高雄地方法院檢察署於99年10月8 日以99年度偵字第
    29589 號處分不起訴確定等情。因認被告涉犯刑法第169 條
    之誣告罪嫌等語。
三、按檢察官就被告犯罪事實，應負舉證責任，並指出證明之方
    法；犯罪事實應依證據認定之，無證據不得認定犯罪事實；
    不能證明被告犯罪者，應諭知無罪之判決，刑事訴訟法第16
    1 條第1 項、第154 條第2 項、第301 條第1 項前段分別定
    有明文。又事實之認定，應憑證據，如未能發現相當證據，
    或證據不足以證明，自不能以推測或擬制之方法，為裁判之
    基礎。且認定不利於被告之事實，須依積極證據，苟積極證
    據不足為不利於被告事實之認定時，即應為有利於被告之認
    定，更不必有何有利之證據；刑事訴訟法上所謂認定犯罪事
    實之積極證據，係指適合於被告犯罪事實之認定之積極證據
    而言，雖不以直接證據為限，間接證據亦包括在內，然而無
    論直接或間接證據，其為訴訟上之證明，須於通常一般之人
    均不致有所懷疑，而得確信其為真實之程度者，始得據為有
    罪之認定，倘其證明尚未達到此一程度，而有合理之懷疑存
    在，無從使事實審法院得有罪之確信時，即應由法院諭知被
    告無罪之判決（最高法院30年上字第816 號、29年上字第
    3105號、40年台上字第86號、76年台上字第4986號判例意旨
    可資參照）。次按自訴程序中，除刑事訴訟法第161 條第2
    項起訴審查之機制、同條第3 、4 項以裁定駁回起訴之效力
    ，自訴程序已分別有同法第326 條第3 、4 項及第334 條之
    特別規定足資優先適用外，關於同法第161 條第1 項檢察官
    應負實質舉證責任之規定，亦於自訴程序之自訴人同有適用
    （最高法院91年度第4 次刑事庭會議決議參照）。是自訴人
    對於被告之犯罪事實，亦應負前揭實質舉證責任甚明。再按
    誣告罪之成立，以意圖他人受刑事處分虛構事實而向該管公
    務員申告為其要件，告訴人所訴之事實必須完全出於虛構，
    亦即明知無此事實而故意憑空捏造。若告訴人誤認有此事實
    或以為有此嫌疑，出於誤會或懷疑而為申告，所告既非全然
    無因，僅因缺乏積極證明，致對於被訴人為不起訴處分確定
    者，如無積極證據證明告訴人確係故意虛構者，仍不能遽以
    誣告罪論處（最高法院59年台上字第581 號、46年台上字第
    927 號、44年台上字第892 號、43年台上字第251 號判例意
    旨參照）。
四、自訴意旨認被告涉有上開誣告罪嫌，無非係以被告誣指自訴
    人竊取5 錢重金元寶，並提起告訴，嗣經高雄地方法院檢察
    署檢察官以99年度偵字第29589 號處分不起訴確定，並引用
    前案之全部卷證等，為其主要論據。然訊據被告否認有何誣
    告犯行，辯稱：自訴人選購時，僅伊母親在場，當時因自訴
    人表示要看5 錢、1 錢、1 兩等金飾，數量比較多，母親就
    叫伊下樓幫忙，嗣發現少1 顆5 錢重金元寶，因自訴人曾摸
    過，且現場客人僅自訴人1 人，另從監視攝影機可看出，自
    訴人曾看攝影機，並出現以身體遮住攝影機之動作，故懷疑
    是自訴人偷走的，才會去警察局報案並提出告訴等語。經查
    ：
（一）自訴人曾於99年8 月21日15時49分許，至「美崙銀樓」（
      址設高雄市○○區○○街183 號）選購飾品，嗣被告向警
      局報案並對自訴人提出竊盜之告訴，經檢察官對自訴人為
      不起訴處分確定等情，業據被告承認（本院自字卷第28
      頁第9 頁至第10頁），核與自訴人於前案警詢及偵訊中之
      陳述（99年度偵字第29589 號影卷第3 頁背面、第13頁倒
      數第2 行至背面第4 行）大致相符。此外，並有現場照片
      、現場監視錄影光碟之勘驗報告、臺灣高雄地方法院檢察
      署99年度偵字第29589 號不起訴處分書（99年度偵字第29
      589 號影卷第8 頁至第9 頁反面、第18頁至第20頁）在卷
      可稽。是此部分事實，應堪認定。
（二）關於自訴人於上開時地選購金元寶及被告懷疑自訴人竊盜
      之經過，被告於本院審理時供稱：當時自訴人表示要看1
      個1 兩、2 個5 錢、10個1 錢的金元寶，因金飾數量多，
      母親就一邊拿一邊秤，等母親弄好，自訴人又表示要看其
      他金飾，母親就繼續找，自訴人應該在此時取走金元寶。
      過程中自訴人曾看監視錄影機，身體並往櫃臺趴，幾乎占
      滿櫃臺，好像要遮住攝影。自訴人雖曾將包包內的東西取
      出，但伊僅目視包包內是否有金元寶，並未觸碰或翻動包
      包內物品，其目的是要記自訴人機車車號。又拖盤上原有
      13個金元寶，經當場立刻清點，確實短少1 個，因沒有其
      他客人在場，故未懷疑係其他原因遺失的，事後覺得自訴
      人有問題。去警局報案前，曾看過錄影監視光碟（本院自
      字卷第16頁背面倒數第7 行至倒數第5 行、第17頁第13行
      至第26行、第17頁背面第6 行至第19行、第18頁倒數第5
      行至背面第18行、第19頁倒數第8 行至倒數第7 行）等語
      。核與證人即被告母親杜羅瑞雲於前案偵查中證稱：自訴
      人表示要看1 個1 兩、2 個5 錢、10個1 錢的金元寶，伊
      就將該金元寶放在盤子上，自訴人又要求把元寶放在禮盒
      內，且要求要看更重的元寶，當時自訴人趴在玻璃櫃子上
      ，故認為應係要擋住監視器死角，後來自訴人起身去門口
      的櫥窗，伊才發現盤子上少了1 個5 錢的元寶，就問被告
      有無拿，被告說沒有，再問自訴人有無拿，自訴人把皮包
      拿給我們找過其中1格 ，也沒有，當時未搜她的身（99年
      度偵字第29589 號影卷第13頁背面第8 行至第15行）等語
      相符。本院審酌：觀諸上開供稱與證詞，以及偵查中勘驗
      報告之內容：「未幾，杜慧真及杜羅瑞雲2 人似認金元寶
      之數目有短少，杜慧真便將托盤收入櫃台內，前往他處尋
      找，被告則走到店門口之櫥窗邊，面向店內站立，嗣又走
      回櫃台前，此時，被告似受到杜慧真及杜羅瑞雲之質疑，
      而攤開雙手，並開口解釋，3 人遂在櫃台前比手劃腳討論
      ，被告為取信於杜慧真及杜羅瑞雲，甚且主動將側背之皮
      包放在櫃台上，並掏出皮包內物品，任由杜慧真檢視各該
      物品及皮包，惟並未發現所指之5 錢金元寶。被告嗣即離
      開銀樓，走出店外時，有打開皮包拉鍊，並伸手入內」等
      語。因金元寶係貴重物品，被告及證人杜羅瑞雲對金元寶
      之數量應甚注意。被告於自訴人選購金元寶完畢欲離去時
      ，被告及證人杜羅瑞雲確有尋找金元寶之動作，顯見被告
      主觀上應認展示予自訴人觀看之金元寶，確實有短少情形
      。且當時店內客人僅有自訴人，自然會對自訴人有所懷疑
      ，故自訴人才會有掏出皮包內物品以供被告檢視之自清行
      為，然畢竟自訴人係該店之客人，在當場無確切證據證明
      自訴人竊取金元寶之之情形下，身為店家之被告為了顧及
      店家之形象，當無要求搜遍自訴人全身上下之可能。嗣於
      報案前，被告看過現場之監視錄影光碟後，發現自訴人有
      目視監視錄影機、身體往櫃臺趴、幾乎占滿櫃臺，疑似要
      遮住攝影鏡頭之動作。是被告雖當場未發現自訴人皮包內
      藏有金元寶，但在金元寶確實短少、當時店內客人僅自訴
      人以及看到錄影光碟內自訴人之異常舉止後，被告懷疑該
      金元寶係自訴人所竊，與一般常情及經驗法則亦不違背，
      自易聯想而認自訴人有竊盜之犯嫌，因而向警局提出告訴
      。其告訴自訴人竊盜部分，雖經檢察官為不起訴處分，惟
      是項認知或有誤會，且參酌其前因，堪認如此之認知核與
      經驗法則無違，難認被告係明知為不實之事項攀誣自訴人
      而向警局誣告犯罪，依前開最高法院判例及判決意旨，自
      堪認被告無誣告之犯意及犯行。
五、綜上所述，被告前開所申告自訴人竊盜之犯罪事實，並非完
    全出於憑空捏造及尚非全然無因，且有合理之懷疑及依據，
    依照前開說明，尚不能僅以被告所告訴之事實因證據不充分
    ，致自訴人經檢察官不起訴處分確定，而遽為被告不利之認
    定。此外，復查無其他積極證據足令本院確信被告有自訴人
    所指之誣告犯行，不能證明被告犯罪，爰為被告無罪判決之
    諭知。
據上論斷，應依刑事訴訟法第343 條、第301 條第1 項前段，判
決如主文。
中    華    民    國   100    年    7     月    15    日
             刑事第四庭   審判長法  官  方百正
                                法  官  謝文嵐
                                法  官  郭任昇
以上正本證明與原本無異。
如不服本判決應於收受送達後10日內向本院提出上訴書狀，並應
敘述具體理由；如未敘述上訴理由者，應於上訴期間屆滿後20日
內向本院補提理由書（均須按他造當事人之人數附繕本）「切勿
逕送上級法院」。
中    華    民    國  100     年    7     月    15    日
                                書記官  葉玉芬